【裁判字號】    98,易,107
【裁判日期】    980428
【裁判案由】    詐欺
【裁判全文】
臺灣臺南地方法院刑事判決               98年度易字第107號
公  訴  人  臺灣臺南地方法院檢察署檢察官
被      告  丙○○
上列被告因詐欺案件，經檢察官提起公訴（97年度偵緝字第1363
號、97年度偵字第16982號），判決如下：
    主  文
丙○○無罪。
    理  由
一、公訴意旨略以：被告丙○○能預見提供自己金融機構帳戶予
    他人使用，足供幫助他人從事詐欺等不法之犯行，竟不違背
    其本意，仍基於幫助詐欺之犯意，於民國97年4 月14日前某
    日，將其所申請之中華郵政股份有限公司臺南縣山上郵局帳
    戶（局號：0000000 ，帳號：0000000） 存摺、提款卡及密
    碼，交付予一年籍不詳自稱「大支仔」之成年男子而施以幫
    助。嗣「大支仔」及其所屬詐欺集團在收受丙○○前開帳戶
    之存摺、提款卡、密碼後，旋共同基於詐欺取財之犯意，於
    97 年4月14日下午5 時許，利用電腦設備及網際網路連結即
    時通訊軟體，向乙○○謊稱援交，致乙○○一時不察而陷於
    錯誤，依詐騙集團指示前往高雄市○○區○○路675 號合作
    金庫商業銀行，於同日晚間11時31分以自動提款機匯款方式
    將新臺幣18,996元匯入丙○○所提供之前開帳戶內，因認被
    告涉有刑法第339 條第1 項、第30條之幫助詐欺取財罪嫌云
    云。
二、按犯罪事實應依證據認定之，無證據不得認定犯罪事實。不
    能證明被告犯罪者，應諭知無罪之判決。刑事訴訟法第154
    條第2 項、第301 條第1 項分別定有明文。次按認定不利於
    被告之事實，須依積極證據，茍積極證據不足為不利於被告
    事實之認定時，即應為有利於被告之認定，更不必有何有利
    之證據。而認定犯罪事實所憑之證據，雖不以直接證據為限
    ，間接證據亦包括在內，然無論直接或間接證據，其為訴訟
    上之證明，須於通常一般之人均不致有所懷疑，而得確信其
    為真實之程度者，始得據之為有罪之認定，倘其證明尚未達
    到此一程度，而有合理懷疑存在，致使無從為有罪確信時，
    即應為無罪判決（最高法院30年度上字第816 號、76年度臺
    上字第4986號判例意旨參照）。再按檢察官就被告犯罪事實
    ，應負舉證責任，並指出證明之方法，刑事訴訟法第161 條
    第1 項定有明文。故檢察官對於起訴之犯罪事實，應負提出
    證據及說服之實質舉證責任。倘其所提出之證據，不足為被
    告有罪之積極證明，或其指出證明之方法，無從說服法院以
    形成被告有罪之心證，基於無罪推定原則，自應為被告無罪
    判決之諭知，最高法院92年度臺上字第128 號判例意旨參照
    。再按，刑事被告並無自證己罪之義務，其在訴訟上所為之
    辯解，只須達於對起訴事證提出合理質疑之程度為已足，檢
    察官如對被告所舉反證仍有爭執，即應依刑事訴訟法第一百
    六十一條規定積極舉證釋疑。被告等既堅決否認犯罪，檢察
    官所舉證據復不足以使法院產生有罪之心證，原判決因認被
    告等犯罪不能證明，於法尚無不合，最高法院97年度台上字
    第3099號判決意旨參照。依上開最高法院判例及判決意旨可
    知，基於被告無自證己罪之義務，被告對於檢察官所起訴之
    事證所為之辯解，只須使法院達於合理懷疑之程度即可，檢
    察官如有爭執，即須依刑事訴訟法第161 條積極舉證，惟檢
    察官所舉證據如不足以使法院對被告產生有罪確信之心證，
    基於無罪推定原則，法院即應為被告無罪判決之諭知。
三、檢察官認為被告涉有上開罪嫌之依據：
    本件公訴人認被告涉有上開犯行，無非係以前開事實有被告
    丙○○於偵查中之供述、被害人乙○○於警詢及偵查中時之
    證述、被害人合作金庫自動櫃員機交易明細單1 紙、被告山
    上郵局帳戶基本資料及客戶歷史交易清單等為其論據。
四、證據能力：
    公訴人所提出之上開證據資料及方法及被告提出之已出帳通
    話明細清單，業經本院於98年4 月14日公開審理之始，經合
    議庭評議後當庭宣示具有證據能力並載明於審判筆錄（見院
    卷頁73）。
五、被告之辯解：
    被告丙○○固不否認曾將其於山上郵局所申請的帳號000000
    0-0000000 號帳戶之存摺、提款卡及密碼交付予姓名年籍不
    詳，綽號「大支仔」之成年男子的事實，惟堅決否認有何幫
    助詐欺之犯行，辯稱：被告的帳戶是借給友人「大支仔」作
    為匯錢之用，「大支仔」是因為非本地人不能自己申請帳戶
    ，才向被告借帳戶，被告沒有幫助詐欺故意等語。
六、經查：
  (一)上開被害人乙○○遭詐欺集團成員騙取金錢，將款項1 萬
    8996元匯入被告丙○○所有之上開郵局帳戶內等情，業據被
    害人乙○○於警詢、偵訊時指述甚詳，且有被害人合作金庫
    自動櫃員機交易明細單1 紙、被告山上郵局帳戶基本資料及
    客戶歷史交易清單在卷可參，足認本案之詐欺集團成員確係
    以被告丙○○所提供之上開郵局帳戶，作為遂行詐欺上開被
    害人之金錢之工具，要屬無疑。
  (二)惟按幫助犯之成立，必須行為人主觀上具有幫助之故意，客
    觀上具有幫助之行為。詳言之，必須行為人基於幫助正犯犯
    罪之意思，於行為前或實施中給正犯以精神上或物質上之助
    力，而參與犯罪構成要件以外之積極或消極行為，以助成正
    犯犯罪之實施為要件。查本件被告既已坦承將上開郵局帳戶
    之存摺、提款卡、密碼交予姓名年籍不詳，綽號「大支仔」
    之成年男子等情，業如上述，而該帳戶嗣後亦被供作詐騙被
    害人乙○○之用，助成正犯即該詐欺集團詐欺犯行的遂行，
    是被告的行為在客觀上已然構成幫助行為無疑。惟被告堅詞
    否認有何幫助詐欺取財犯行，並以前詞置辯，是本件的爭點
    ，在於被告行為時主觀上有無幫助之故意，亦即被告在交付
    上開郵局帳戶之存摺、提款卡（含密碼）時，是否明知其所
    交付之物，將為他人利用作為詐欺取財的工具，並有意使其
    發生（直接故意），或可預見所交付之物將作為詐欺取財的
    工具，而仍容任該等情事發生（未必故意）。經查：
    1.被告於偵訊時供稱：「（該臺南山上郵局帳戶是否為你所
      有? 是否親自申辦？）有，我已經借給朋友了，我朋友不
      知道叫啥名字，我跟他不熟，他那時跟我說他叫別人會錢
      匯入我的戶頭，他要領出來，他是我工作的朋友的朋友。
      我平常都叫他「大支仔」，之前聯絡得到，現在找不到人
      。我何時借給他已經忘記了，約在今年的時候，幾月已經
      忘記了。我借給他之前沒有在使用這個帳戶。」、「（你
      借給他何物？）存摺、提款卡與密碼。」、「（你跟大支
      仔見過幾次面？）見過幾次而已。」、「（他為何要跟你
      借，不跟你朋友借？）我不知道。」、「（他為何不自己
      辦？）他說他有去辦，但是好像不是本地人不能辦。」、
      「（你如何跟他要回來？）我沒有他的電話，我去他住的
      地方找他，他原本住麥寮那邊。」等語。
    2.被告於本院審理中檢察官詢問時供稱：「（你後來與大支
      仔要過你的存摺、提款卡？）我借他存摺、提款卡之後，
      我就找不到人了。」、「（你拿幾本存摺給大支仔？）一
      本。」、「（你把存摺拿給大支仔，大支仔給你多少錢？
      ）沒有給我錢。」、「（你找不到大支仔，你有沒有去跟
      郵局講或是去報警？）我有去郵局的分局講，分局說要去
      郵局的本局說，後來我就沒有去凍結這本存摺。」、「（
      報章雜誌或是新聞報導或是公告都有張貼將帳戶交給別人
      ，別人可能拿去作為人頭帳號，你不知道這些訊息嗎？）
      當時候沒有想那麼多。」、「（當時有無懷疑你的帳戶可
      能拿去作為人頭帳戶？）沒有。」，並於審判長訊問時供
      稱「（你為何要交給別人？）他跟我借的。」、「（你為
      何要借給他？）那時候他跟我說有人要匯錢給他，他沒有
      帳戶。」、「（你在何處將存摺、提款卡、密碼交給他？
      ）雲林縣麥寮鄉那邊，當時我在那邊工作。」、「（你將
      存摺借給別人，是否有得到任何好處？）沒有。」、「（
      你是否有對方的聯絡電話和地址？）沒有。」、「（既然
      你沒有對方的聯絡電話和地址，為何你會將存摺、提款卡
      、密碼交給對方？）他跟我說有人要匯錢給他，叫我要把
      存摺、提款卡借給他。」等語。
    3.茲互核參酌被告上開於偵訊及本院審理中所為之供述，就
      被告就將帳戶借給友人的情節前後所述大致相符，並均矢
      口否認有何幫助詐欺的故意。檢察官以被告將上開帳戶交
      付他人使用，認為被告應具有幫助詐欺的故意，然而僅以
      被告曾將帳戶交付他人之客觀行為，即推斷其主觀上具有
      幫助詐欺之故意，似嫌速斷。蓋時下詐欺事件橫行，檢警
      調機關無不加強查緝，為斷絕詐欺集團逃避追緝的管道，
      對於幫助詐欺集團的帳戶提供者，亦加以戮力取締，而詐
      欺集團取得帳戶的方式則由早期單純的收購帳戶，到現今
      衍生出各種取得帳戶的方法，例如以放款為由，先要求借
      款者提供提款卡及密碼，表示欲於日後陸續撥款之用，而
      借款者於撥款之後，自行以其存摺領用，詐欺集團遂以此
      詐得帳戶；且由於在我國除金融機構貸款外，一般私人或
      錢莊等地下金融管道雖未盡合法，但堪稱暢通，對於急用
      現金或信用不佳之人給予貸款的機會，惟常約定較高額的
      利率或質押擔保，而一般急用現金或信用不佳之人，於不
      知對方之真實姓名及年籍資料時，常因對方之要求而交付
      帳戶等資料，亦非少見。進而言之，一般急用現金或信用
      不佳之人，為取得地下金融管道貸款的機會，亦接受相對
      人所要求的質押擔保，進而交付帳戶等資料予真實姓名及
      年籍資料均不詳的相對人，詐欺集團遂利用此種方式，假
      借貸放款項，要求借用人提供帳戶作為擔保，以詐得帳戶
      ，又或是以急需帳戶供匯款使用，而向友人詐得帳戶，凡
      此，詐欺集團取得帳戶的手法不一而足。雖平面媒體、電
      子媒體，經常報導刮刮樂、樂透等詐欺集團，常以收購、
      收集人頭帳戶作為詐欺工具之事實，惟詐欺集團詐取帳戶
      的手法不斷翻新，並非每人均通曉社會訊息，故而，在經
      驗上，因陷於錯誤而交付帳戶者亦屬有之。是以，於此種
      情形下遽謂交付帳戶即具有幫助詐欺之不確定故意，反係
      違反真實之生活經驗法則。尤其與詐取帳戶的類型相較，
      詐取金錢的類型其手法更為一般人所熟知，各種關於詐取
      金錢的手法在電視、報章等媒體佔據了大部分的篇幅下，
      仍不斷有被害人遭詐取金錢。以97年度1 月至9 月警察機
      關處理詐欺案件之統計為例：9 個月間警察機關處理詐欺
      案件共計3 萬1119件；以電話、手機簡訊詐欺之手法占1
      萬2093件（38.86 ％）最多，網路詐欺4334件（13.93 ％
      ）次之；被害人人數總共為3 萬4196人（自92年起至96年
      止每年均達3 、4 萬人之譜），被害人學歷則以大專以上
      最多，共1 萬5422人（45.10 ％）（以上資料參照內政部
      統計處97年第45週內政統計週報）。在媒體、政府機關大
      幅宣導之下，每年仍有3 、4 萬人受騙，於97年度1 月至
      9 月間之統計資料顯示大專學歷的受害人占絕大多數（占
      45.10 ％），一般而言，有大專學歷者應具有相當的學識
      與經歷，卻仍在媒體大量報導下受騙。反觀詐取帳戶的犯
      罪類型，向非媒體所關注的焦點，報導的篇幅亦小，即使
      政府機關廣為宣傳，仍難以消弭各種層出不窮的詐騙手法
      ，也因此公訴人所提出之經驗法則「詐騙集團使用使用人
      頭帳戶作為犯罪工具之技倆，早已為平面及電子媒體所揭
      露，以被告之年齡、智識及社會生活經驗以觀，應知悉以
      自己名義所開立之帳戶，在社會金融交易秩序中，即需責
      無旁貸地擔負起保管與正當使用之責，任何設立帳戶之人
      苟有故意為前述行為者（任意提供帳戶者），應足認其主
      觀上已具有破壞金融交易秩序之惡性，而有幫助他人為詐
      欺等犯罪行為之不確定故意。」就難以成立。被告是否有
      幫助詐欺的故意仍應參酌個案具體情形而定，不得以被告
      有交付帳戶之行為即據以推斷其主觀上具有幫助詐欺之故
      意。本件被告於偵查中、審理中對於帳戶借給友人大支仔
      的情節之供述，前後情節大致相符，加上詐欺集團詐取帳
      戶的犯罪類型並非少見，手法多變，則本院對於被告是否
      明知帳戶將被利用作為詐欺取財之工具，而有意使其發
      生的直接故意；預見其帳戶將被利用作為詐欺取財之工
      具，而出於容認的心態，將帳戶交付予他人之不確定故意
      ，即存有合理懷疑。本件檢察官並未提出足以證明被告有
      預見其提供帳戶將遭非法使用的證據，是以，公訴意旨僅
      以被告將帳戶交付他人，遽認其有幫助詐欺之不確定故意
      云云，顯係推測之詞，而與上開經驗法則相違，是此部分
      之公訴意旨洵不足採。
    4.綜上所查，依現存證據，僅足以證明被告將系爭帳戶提款
      卡（含密碼）交予該姓名年籍不詳的成年男子，公訴人未
      提出積極證據證明被告主觀上有預見其帳戶將作為詐欺取
      財之用，而出於容認的心態，自難逕認被告上開所為，有
      幫助詐欺取財之不確定故意。
七、綜上所述，本件依檢察官所舉出的證明方法，尚不足以認定
    被告丙○○有上開幫助詐欺取財的故意。此外，檢察官復未
    提出其他積極證據足認被告有何公訴意旨所指的幫助詐欺取
    財犯行，自屬不能證明其犯罪，揆諸上開說明，檢察官在公
    判庭上無法就被告的犯罪事實證明至「超越合理懷疑」程度
    時，法院基於審判者中立的立場，自應為被告無罪的諭知。
據上論斷，應依刑事訴訟法第301條第1項，判決如主文。
本案經檢察官甲○○到庭執行職務。
中    華    民    國    98    年    4     月    28    日
              刑事第二庭    審判長法  官  蘇義洲
                                  法  官  朱中和
                                  法  官  童來好
以上正本證明與原本無異。
如不服本判決，應於收受本判後10日內，向本院提出上訴書狀，
並應敘述具體理由。如未敘述上訴理由者，應於上訴期間屆滿後
20日內向本院補提理由書狀（均須按他造當事人之人數附繕本）
「切勿逕送上級法院」。
                                  書記官  曾國華
中    華    民    國    98    年    4     月    28    日


司法院資訊處製作；財團法人民間司法改革基金會備份。
